---
title: "graficos_preliminares"
author: "Sebastián Calderón Segura"
format: html
editor: visual
---

```{r}
library(tidyverse)
library(cowplot)
library(ggsci)  
library(scales)
```

1. Cargar datos
```{r}
library(tidyverse)
library(readr)

df <- read_csv(
  "../../datos/procesados/survey.limpio.csv",
  show_col_types = FALSE
) %>%
  mutate(
    cat_horas_redes = factor(
      cat_horas_redes,
      levels = c("0–2 h", "2–4 h", "4–6 h", ">6 h"),
      ordered = TRUE
    ),
    plataforma = factor(plataforma)
  ) %>%
  filter(!is.na(promedio), !is.na(horas_redes))

cat("Filas disponibles para graficar:", nrow(df), "\n")
```

2. Paleta de colores seleccionada
```{r}
jama <- pal_jama()(5)

estilo_grupo <- function() {
  theme_bw(base_size = 13) +
    theme(
      plot.title       = element_text(face = "bold", size = 14, hjust = 0),
      plot.subtitle    = element_text(size = 12, color = "grey40"),
      axis.title       = element_text(size = 12),
      axis.text        = element_text(size = 11),
      legend.title     = element_text(size = 12, face = "bold"),
      legend.text      = element_text(size = 11),
      panel.grid.minor = element_blank(),
      strip.background = element_rect(fill = "grey92", color = NA),
      strip.text       = element_text(size = 11, face = "bold")
    )
}
```

3. Grafico 1: Dispersión: horas en redes vs Promedio + LOESS
```{r}
pA <- ggplot(df, aes(x = horas_redes, y = promedio)) +
  geom_jitter(aes(color = plataforma),
              width = 0.15, height = 0.04,
              alpha = 0.65, size = 2) +
  geom_smooth(method = "loess", formula = y ~ x,
              se = TRUE,
              color = jama[4], fill = jama[4],
              alpha = 0.15, linewidth = 1.3) +
  scale_color_manual(values = jama, name = "Red social") +
  labs(
    title    = "Horas en redes sociales vs Promedio académico",
    subtitle = "Tendencia LOESS con banda de confianza al 95%",
    x        = "Horas diarias en redes sociales",
    y        = "Promedio académico (escala 0–5)"
  ) +
  estilo_grupo()
pA
```

4. Gráfico 2: Boxplot: categoría de uso de redes vs Promedio

```{r}
pB <- ggplot(df %>% filter(!is.na(cat_horas_redes)),
             aes(x = cat_horas_redes, y = promedio, fill = cat_horas_redes)) +
  geom_boxplot(outlier.shape = 21, outlier.size  = 2,
               outlier.fill  = "white", alpha = 0.82, width = 0.55) +
  geom_jitter(width = 0.12, alpha = 0.22, size = 1.4, color = "grey30") +
  stat_summary(fun = mean, geom = "point",
               shape = 23, size = 3, fill = "white", color = "grey20") +
  scale_fill_manual(values = jama, guide = "none") +
  labs(
    title    = "Distribución del promedio por nivel de uso de redes",
    subtitle = "Grupos definidos por horas diarias · ◇ = media grupal",
    x        = "Horas diarias en redes sociales",
    y        = "Promedio académico (escala 0–5)"
  ) +
  estilo_grupo()
pB
```


5. Gráfico 3: Dispersión: horas de estudio vs Promedio (color continuo = horas en redes)

```{r}
df_c <- df %>% filter(!is.na(horas_estudio))

pC <- ggplot(df_c, aes(x = horas_estudio, y = promedio,
                        color = horas_redes)) +
  geom_point(alpha = 0.7, size = 2.2) +
  geom_smooth(method = "lm", formula = y ~ x,
              se = FALSE, color = jama[1],
              linewidth = 1.2, linetype = "dashed") +
  scale_color_gradient(low = jama[3], high = jama[4],
                       name = "Horas en\nredes (color)") +
  labs(
    title    = "Horas de estudio vs Promedio académico",
    subtitle = "Color = horas diarias en redes · línea = regresión lineal",
    x        = "Horas diarias de estudio",
    y        = "Promedio académico (escala 0–5)"
  ) +
  estilo_grupo()

pC
```

6. Gráfico 4: Barras horizontales: promedio medio por plataforma

```{r}
resumen_plat <- df %>%
  group_by(plataforma) %>%
  summarise(
    media_prom  = mean(promedio,    na.rm = TRUE),
    se          = sd(promedio,     na.rm = TRUE) / sqrt(n()),
    media_horas = mean(horas_redes, na.rm = TRUE),
    n           = n(),
    .groups     = "drop"
  ) %>%
  mutate(plataforma = fct_reorder(plataforma, media_prom))

pD <- ggplot(resumen_plat,
             aes(x = media_prom, y = plataforma, fill = plataforma)) +
  geom_col(width = 0.55, alpha = 0.88) +
  geom_errorbar(aes(xmin = media_prom - se,
                    xmax = media_prom + se),
                width = 0.25, linewidth = 0.9, color = "grey25") +
  geom_text(aes(label = sprintf("%.1f h/día  (n=%d)", media_horas, n)),
            hjust = -0.08, size = 3.5, color = "grey25") +
  scale_fill_manual(values = jama, guide = "none") +
  scale_x_continuous(limits = c(0, 5.5),
                     expand = expansion(mult = c(0, 0.05))) +
  labs(
    title    = "Promedio académico medio por red social principal",
    subtitle = "Barras de error: ±1 error estándar · etiqueta: horas promedio en esa red",
    x        = "Promedio académico medio (escala 0–5)",
    y        = "Plataforma"
  ) +
  estilo_grupo()

pD
```

7. Gráfico 5: Heatmap: distracción académica × cat_horas_redes (relleno = promedio medio)

```{r}

niveles_cat <- c("0–2 h", "2–4 h", "4–6 h", ">6 h")

heat_df <- df %>%
  filter(!is.na(distraccion_acad), !is.na(cat_horas_redes)) %>%
  group_by(cat_horas_redes, distraccion_acad) %>%
  summarise(media_prom = mean(promedio, na.rm = TRUE),
            n          = n(),
            .groups    = "drop") %>%
  mutate(
    cat_horas_redes  = factor(cat_horas_redes, levels = niveles_cat),
    distraccion_acad = factor(distraccion_acad,
                              levels = 1:5,
                              labels = paste0("Distr. ", 1:5))
  )

pE <- ggplot(heat_df,
             aes(x = cat_horas_redes, y = distraccion_acad,
                 fill = media_prom)) +
  geom_tile(color = "white", linewidth = 0.7) +
  geom_text(aes(label = sprintf("%.2f\n(n=%d)", media_prom, n)),
            size = 3.4, color = "white", fontface = "bold") +
  scale_fill_gradient2(
    low      = jama[4],
    mid      = "grey88",
    high     = jama[3],
    midpoint = median(heat_df$media_prom, na.rm = TRUE),
    name     = "Promedio\nmedio"
  ) +
  labs(
    title    = "Promedio académico por nivel de uso de redes y distracción",
    subtitle = "Escala de distracción académica: 1 = mínima → 5 = máxima",
    x        = "Horas diarias en redes sociales",
    y        = "Escala de distracción académica"
  ) +
  estilo_grupo()
pE
```


8. Ensamble utilizando cowplot

```{r}
fila1 <- plot_grid(pA, pB, ncol = 2,
                   labels = c("A", "B"),
                   label_size = 14, label_fontface = "bold")

fila2 <- plot_grid(pC, pD, ncol = 2,
                   labels = c("C", "D"),
                   label_size = 14, label_fontface = "bold")

fila3 <- plot_grid(pE, ncol = 1,
                   labels = "E",
                   label_size = 14, label_fontface = "bold")

titulo <- ggdraw() +
  draw_label(
    "Redes Sociales y Rendimiento Académico — Análisis Exploratorio",
    fontface = "bold", size = 16, x = 0.04, hjust = 0
  )

panel_final <- plot_grid(
  titulo, fila1, fila2, fila3,
  ncol        = 1,
  rel_heights = c(0.05, 1, 1, 0.82)
)
panel_final
```

9. Guardar gráficos
```{r}
# Carpeta con los gráficos
dir.create("figuras", showWarnings = FALSE)

ggsave(
  filename = "figuras/grafico_1_horas_redes_vs_promedio.png",
  plot     = pA,
  width    = 10,
  height   = 7,
  dpi      = 300,
  bg       = "white"
)

ggsave(
  filename = "figuras/grafico_2_categoria_redes_vs_promedio.png",
  plot     = pB,
  width    = 10,
  height   = 7,
  dpi      = 300,
  bg       = "white"
)

ggsave(
  filename = "figuras/grafico_3_horas_estudio_vs_promedio.png",
  plot     = pC,
  width    = 10,
  height   = 7,
  dpi      = 300,
  bg       = "white"
)

ggsave(
  filename = "figuras/grafico_4_promedio_por_plataforma.png",
  plot     = pD,
  width    = 10,
  height   = 7,
  dpi      = 300,
  bg       = "white"
)

ggsave(
  filename = "figuras/grafico_5_heatmap_redes_distraccion_promedio.png",
  plot     = pE,
  width    = 10,
  height   = 7,
  dpi      = 300,
  bg       = "white"
)

# panel final combinado
ggsave(
  filename = "figuras/graficos_redes_sociales_panel.png",
  plot     = panel_final,
  width    = 16,
  height   = 20,
  dpi      = 300,
  bg       = "white"
)

ggsave(
  filename = "figuras/graficos_redes_sociales_panel.pdf",
  plot     = panel_final,
  width    = 16,
  height   = 20,
  device   = cairo_pdf,
  bg       = "white"
)

```


