---
title: "Exploracion_Inicial_Datos"
format: html
editor: visual
---

# Bitacora #1

Acá se va a desarrollar una especie de análisis exploratorio de los datos, esto para poder desarrollor la bitácora 1.

## Importación de los datos
```{r}
library(stringr)
library(lubridate)
library(tidyverse)
library(dplyr)
```

```{r}
datos <- read.csv("C:/Users/jereg/Proyecto_Estadistica/Grupo-6/datos/originales/survey.csv")
head(datos)
View(datos)
```

## Limpieza de la Base

1-Existe una columna con nombre "Column.19" la cual no tiene ningún dato, por lo cual se procede a eliminar dicha columna.

```{r}
datos <- datos %>% 
  select(-Column.19)
```

2-Número de filas, columnas y nombre de las columnas

```{r}
nrow(datos)
ncol(datos)
colnames(datos)
```

3-¿Existencia de NA´s?

```{r}
colSums(is.na(datos))
```

4-Caracteristicas de los datos

```{r}
datos %>% 
  summary()
typeof(datos)
```

5-Exportación de la Base con las modificaciones

```{r}
write.csv(datos,file="survey_clean.csv",row.names = FALSE)
```

# Bitácora #2

##Limpieza de columnas para manejo de datos

Tenemos una circunstancia, la base de datos en la columna dates presenta problemas tipo '20 years' '08/02/00', "23 (one month left), los cuales hay que solucionar para poder trabajar correctamente con esta variable. Se va a hacer una función para corregir dichos problemas.
```{r}
convertir_a_edad <- function(x) {
  
  # Asegurar que es texto
  x <- as.character(x)
  
  # 🔹 Arreglar formato tipo "8/8/2004" → "08/08/2004"
  x <- str_replace(x, "^(\\d)/(\\d)/(\\d{4})$", "0\\1/0\\2/\\3")
  
  # 🔹 Intentar parsear como fecha
  fecha <- suppressWarnings(parse_date_time(x, orders = "dmy"))
  
  if (!is.na(fecha)) {
    return(floor(time_length(interval(fecha, Sys.Date()), "years")))
  }
  
  # 🔹 Año tipo "2004"
  if (str_detect(x, "^\\d{4}$")) {
    return(year(Sys.Date()) - as.numeric(x))
  }
  
  # 🔹 Cualquier número en texto → edad
  if (str_detect(x, "\\d+")) {
    return(as.numeric(str_extract(x, "\\d+")))
  }
  
  return(NA)
}
```

Aplicamos esta función para corregir la columna de Age
```{r}
datos <- datos %>%
  mutate(edad = sapply(Age, convertir_a_edad)) %>% 
  mutate(Age=edad) %>% 
  select(-edad)
datos$Age <- as.numeric(datos$Age)
```
Tenemos un problema similar con la columna de Study.time..In.Hours.
Hacemos la Funcion necesario y luego la aplicamos
```{r}
clean_study_time <- function(x) {
  
  x <- tolower(as.character(x))
  
  # 🔹 Caso rango (ej: "40-50 minutes", "1-2 hrs")
  if (str_detect(x, "\\d+\\s*-\\s*\\d+")) {
    nums <- as.numeric(unlist(str_extract_all(x, "\\d+")))
    val <- min(nums)
    
    # Si son minutos → convertir
    if (str_detect(x, "min")) {
      return(val / 60)
    } else {
      return(val)
    }
  }
  
  # 🔹 Caso minutos (ej: "10 minutos", "30 min")
  if (str_detect(x, "min")) {
    num <- as.numeric(str_extract(x, "\\d+"))
    return(num / 60)
  }
  
  # 🔹 Caso normal (horas)
  if (str_detect(x, "\\d+")) {
    return(as.numeric(str_extract(x, "\\d+")))
  }
  
  return(0)
}
```
Aplicamos la función
```{r}
datos <- datos %>%
  mutate(tiempo = sapply(Study.time..In.Hours. , clean_study_time)) %>% 
  mutate(Study.time..In.Hours.=tiempo) %>% 
  select(-tiempo)
datos$Study.time..In.Hours. <- as.numeric(datos$Study.time..In.Hours.)
```

Lo mismo sucede en la columna Time.spent.in.social.media..hours.
*Funcion¨*
```{r}
clean_social_time <- function(x) {
  
  x <- tolower(as.character(x))
  
  # 🔹 "all day"
  if (str_detect(x, "all day")) {
    return(12)  # o 16 si querés ser agresivo
  }
  
  # 🔹 "less than 1 hour"
  if (str_detect(x, "less than")) {
    return(0.5)
  }
  
  # 🔹 "more than 5 hours"
  if (str_detect(x, "more than")) {
    num <- as.numeric(str_extract(x, "\\d+"))
    return(num)
  }
  
  # 🔹 rangos "2-3 hours", "40-50 minutes"
  if (str_detect(x, "\\d+\\s*-\\s*\\d+")) {
    nums <- as.numeric(unlist(str_extract_all(x, "\\d+")))
    val <- mean(nums)
    
    if (str_detect(x, "min")) {
      return(val / 60)
    } else {
      return(val)
    }
  }
  
  # 🔹 minutos
  if (str_detect(x, "min")) {
    num <- as.numeric(str_extract(x, "\\d+"))
    return(num / 60)
  }
  
  # 🔹 horas normales
  if (str_detect(x, "\\d+")) {
    return(as.numeric(str_extract(x, "\\d+")))
  }
  
  return(NA)
}
```


Aplicamos la función
```{r}
datos <- datos %>%
  mutate(tiempo = sapply(Time.spent.in.social.media..hours. , clean_social_time)) %>% 
  mutate(Time.spent.in.social.media..hours.=tiempo) %>% 
  select(-tiempo)
datos$Time.spent.in.social.media..hours. <- as.numeric(datos$Time.spent.in.social.media..hours.)
```
```{r}
datos$Time.spent.in.social.media..hours.[is.na(datos$Time.spent.in.social.media..hours.)] <- mean(datos$Time.spent.in.social.media..hours., na.rm =TRUE)
```



Hacemos lo mismo para attendence 
```{r}
clean_attendance <- function(x) {
  
  x <- tolower(as.character(x))
  
  #   forma 8/9
  if (str_detect(x, "\\d+\\s*/\\s*\\d+")) {
    nums <- as.numeric(unlist(str_extract_all(x, "\\d+")))
    return((nums[1] / nums[2]) * 100)
  }
  
  # 🔹 rango: "70-80%"
  if (str_detect(x, "\\d+\\s*-\\s*\\d+")) {
    nums <- as.numeric(unlist(str_extract_all(x, "\\d+")))
    val <- mean(nums)
    return(val)
  }
  
  # 🔹 cualquier número (quita %, texto, etc.)
  if (str_detect(x, "\\d+")) {
    val <- as.numeric(str_extract(x, "\\d+"))
    
    # validar rango lógico
    if (val >= 0 && val <= 100) {
      return(val)
    }
  }
  
  return(NA)
}
```
Aplicamos la función
```{r}
datos <- datos %>%
  mutate(porcentaje = sapply(Attendance.rate..In.Percentile. , clean_attendance)) %>% 
  mutate(Attendance.rate..In.Percentile.= porcentaje) %>% 
  select(-porcentaje)
datos$Attendance.rate..In.Percentile. <- as.numeric(datos$Attendance.rate..In.Percentile.)
```

## Continuacion con el analisis estadístico
```{r}
str(datos)
```
```{r}
datos %>% 
  group_by(Social.Media.Platform) %>% 
  summarise(n=n())
```






